臺灣高等法院刑事判決
110年度上訴字第594號
上  訴  人  臺灣新北地方檢察署檢察官
被      告  黃照欽



上列上訴人因被告傷害案件，不服臺灣新北地方法院109年度訴
字第515號，中華民國109年10月8日第一審判決（起訴案號：臺
灣新北地方檢察署109年度偵字第4553號），提起上訴，本院判
決如下：
    主  文
上訴駁回。
    理  由
一、經本院審理結果，認第一審判決對被告黃照欽為無罪之諭知
    ，核無不當，應予維持，並引用第一審判決書記載之證據及
    理由（如附件）。
二、檢察官上訴意旨略以：被告於民國108年12月4日下午6時54
    分許，在新北市○○區○○路0段00號之電梯内，因外送餐點找
    零一事，與告訴人卞曉萍發生爭執、拉扯、推擠等行為，為
    被告所是認。復觀諸告訴人本件傷勢為「前額腫痛、右髖部
    挫傷、左腕及雙膝挫傷瘀血及左踝挫傷腫痛」，該傷勢部位
    與監視器錄影畫面所顯示被告以徒手拉扯告訴人、被告以背
    部撞擊告訴人致告訴人撞擊電梯門、被告以徒手推告訴人致
    告訴人身體向後傾倒而背部撞擊電梯門板等情形，均與告訴
    人所可能造成之結果吻合，故被告確有在電梯内與告訴人發
    生拉扯、推擠等行為，造成告訴人受有前開傷害。原審雖謂
    被告係於爭吵間因告訴人先有搶取被告手機之行為，被告始
    徒手拉扯、推擠告訴人等語，然經勘驗案發當時現場監視器
    錄影光碟可知，被告與告訴人發生口角爭執時，被告有先以
    言詞激怒、恫嚇告訴人，並手持外送取得之千元鈔票向告訴
    人挑釁，以致發生告訴人欲搶取被告手機、以及雙方後續肢
    體衝突等情，均核與證人即告訴人之證述相符。是綜覽上揭
    案發經過，雙方之所以發生外送口角爭執，係因被告先以輕
    佻言詞抱怨告訴人為何不事前準備零錢，而不是讓外送人員
    自行準備，又以「你在明我在暗，你不怕有事嗎？」等語對
    告訴人恫嚇，以致告訴人情緒失控，雙方因而在電梯間發生
    拉扯、推擠，而後被告欲以手機拍攝蒐證，告訴人始有出手
    欲搶取手機之行為，足見被告所為，並非單純對於現在不法
    之侵害為必要排除之反擊行為，而係被告本即有傷害之犯意
    存在、並對告訴人出言挑釁、恫嚇，因而雙方互有攻擊行為
    ，被告所為僅是對告訴人之攻擊所為之還擊行為，自無防衛
    權可言，而與刑法正當防衛之規定不符。原審未慮及於此，
    逕為有利於被告之認定，尚嫌速斷，爰依法提起上訴，請將
    原派決撤銷等語。　　
三、本院查：
　㈠原審已就檢察官所提出之告訴人指訴、被告供述、現場監視
    器畫面光碟及截圖、檢察官勘驗筆錄等說明:本件肢體衝突
    之發生，係告訴人先以左手肘將被告推向電梯牆、拍打被告
    持手機之右手、試圖阻礙被告操作手機、伸手揮打被告並拍
    打被告之手機，更於被告轉身背對告訴人操作手機時，伸手
    搶走被告之手機，又於被告取回手機後，多次出手搶被告手
    機，過程中並有多次以手揮打及以腳踢被告之攻擊行為，復
    以雙手向後拉扯被告連帽外套之帽子，使被告身體右側撞擊
    電梯復向後傾倒，以至於撞擊後方之告訴人，而被告以身體
    阻擋、撥（推）開告訴人、相互拉扯及推擠之舉動，僅係針
    對告訴人侵害其身體、財產法益之現時不法侵害，所為之防
    衛行為；且被告並未於告訴人未發動攻勢（搶手機或攻擊被
    告）之情形下，有何攻擊之行為，被告以上行為僅係為防衛
    自己身體安全及權利，以適當有效排除不法侵害之最輕微手
    段，尚無超越必要之程度，而屬客觀必要之防衛行為。因此
    以被告所為，符合刑法第23條前段之正當防衛要件，而得阻
    卻其傷害行為之違法，乃對被告為無罪之諭知等語。故原判
    決已詳予論述對被告為無罪諭知之理由，核無不當。
　㈡告訴人雖指訴:案發當天，被告碎念「你們買家怎麼都不自己
    準備零錢，不是我每一次都要找你們零錢」，我跟他說「你
    們做服務業的，有必要碎念嗎」，被告就說「你現在大可以
    取消訂餐」，然後將我給的新臺幣（下同）1,000元紙鈔揉
    一揉砸向我的臉，把我訂的餐點丟在地上，我們開始發生衝
    突，被告說「你在明我在暗，你不怕有事嗎」，當時我感到
    畏懼，我被被告打。之所以發生扭打是因為我要從被告手上
    取回我的眼鏡，被告還揮我一巴掌等語（見偵卷第8、59至6
    1頁），然此為被告所否認，並辯稱:在電梯中，告訴人一直
    數落我、罵我，後來我有跟他說一句「還是你要取消餐點」
    ，告訴人就生氣開始攻擊我，我在門口時已經將餐點交給她
    了，她先把餐點丟在地上，我彎腰去撿餐點，她就用手肘攻
    擊我胸口，她原本有拿1,000元大鈔給我，我拿在手上，她
    也一併搶走，她手上拿鑰匙一直要攻擊我，我說我要報警，
    告訴人就要把我手機搶走。我沒有把千元大鈔揉成一團丟向
    告訴人，也沒有扯下告訴人眼鏡，那是她自己撕面膜時掉下
    來的，我也沒有對她說「你在明我在暗，我知道你住在這邊
    ，你不擔心會發生什麼事嗎?」等情（見偵卷第69至70頁）
    ，2人就案發過程之供述顯有歧異。
　㈡而觀之現場監視錄影畫面光碟經原審勘驗之結果，該監視器
    錄影光碟僅有畫面而無聲音，且於畫面時間：
　⒈「18：54：04至18：54：06」，告訴人與被告進入電梯內時
    （即分別為勘驗筆錄記載之甲、乙），告訴人係右手拿鑰匙
    、左手提著餐點，「18：54：46」時告訴人將左手餐點丟到
    地上並伸手取走被告手上1,000元紙鈔，「18：54：49」時
    ，被告彎腰蹲下將餐點拾起，以下畫面則接續為告訴人以左
    手肘將被告推向電梯牆、右手拍打被告手機、以右手揮打被
    告，過程中被告將餐點放在地上，告訴人蹲下撿起餐點，再
    用左手向被告右手揮打，被告將告訴人左手撥開後，告訴人
    於畫面時間「18：55：04」將餐點丟向被告，被告閃開後餐
    點撞及電梯前面後掉落地上。
　⒉「18：55：15」起，告訴人不斷伸手搶被告手機，並於「18
    ：55：20」時搶到被告手機，嗣於「18：55：38」時告訴人
    摘下臉上之面膜丟至地面，原本配戴之眼鏡也同時掉落地面
    。而直至「18：56：35」被告掙脫告訴人，2人先後走出電
    梯而結束本件衝突為止，均未見有被告揮打告訴人巴掌之情
    。
　⒊以上有原審109年7月29日勘驗筆錄及截圖畫面可稽（見原審
    卷第70至74、77至106頁），並經本院再次勘驗無訛（見本
    院卷第58頁）。此等過程與被告上開㈠之供述大致相符，而
    絲毫未見告訴人如㈠所指被告將手上之千元紙鈔揉一揉砸向
    其臉、將其餐點丟在地上、手上持其眼鏡等情，更無摑打告
    訴人巴掌之情，反係告訴人取走被告手中所持千元紙鈔以及
    將餐點擲向被告，復於衝突過程中自己扯下面膜時使眼鏡掉
    落地上，並不斷搶取被告手上之手機而後得逞。可見告訴人
    指訴之內容不僅誇大更與監視器畫面所見相違，而有不實，
    難以採信。又上開監視器畫面因無聲音而無從確認雙方對話
    之內容以及被告是否曾向告訴人恫嚇以「你在明我在暗，你
    不怕有事嗎？」之詞，然此既為被告所否認，且由以上勘驗
    結果，可見告訴人指訴之案發過程多有不實，自難僅憑告訴
    人單一且有瑕疵之指訴而認被告於過程中曾對告訴人恫嚇前
    詞。且檢察官起訴之犯罪事實亦未敘及被告有以上恫嚇之言
    論，則檢察官於上訴時再以告訴人單一且與監視器畫面不符
    之指訴指被告先以言詞激怒、恫嚇告訴人、手持外送取得之
    千元鈔票向告訴人挑釁云云，既無提出其他證據相佐，更是
    對於原審勘驗在卷之勘驗筆錄與截圖畫面恝置不論，尤難採
    信。
　㈢按對於現在不法之侵害，而出於防衛自己或他人權利之行為
    ，不罰；又行為不罰者，應諭知無罪之判決，刑法第23條前
    段、刑事訴訟法第301條第1項分別定有明文。此即阻卻違法
    性之正當防衛，因為對於違法侵害之正當防衛行為，本質上
    是以「正對不正」之權利行使行為。在防衛人以防衛行為保
    護自己法益之際，同時也積極地捍衛了整體法秩序，因此在
    刑法規範體系，不但排除防衛行為之違法性，更承認其權利
    性質，此與基於法益權衡比較，以「正對正」之緊急避難，
    有本質上差異。正當防衛既為該當犯罪構成要件之權利行使
    行為，為阻卻違法事由之一，必須具備二要件，其一為，存
    有現在不法侵害之緊急防衛情狀；其二為，實施客觀上必要
    之防衛行為。其所謂「不法侵害」，並不以受侵害為刑法所
    保護之法益為限，其他各種法律所承認之利益，亦包括在內
    。又防衛行為是否客觀必要，應就侵害或攻擊行為之方式、
    重輕、緩急與危險性等因素，並參酌侵害或攻擊當時，防衛
    者可資運用之防衛措施等客觀情狀而綜合判斷。其標準乃在
    於一個理性之第三人，處於防衛者所面臨之情況，是否亦會
    採取同樣強度之防衛行為。亦即只要是有效排除不法侵害，
    且造成損害最輕微之防衛行為即可，並未以出於不得已之唯
    一手段為要件，並無須考慮所保護法益，是否優越於所侵害
    法益之法益平衡問題，且防衛者能否另以逃避、迂迴方式，
    取代直接反擊行為，亦在所不問。本件依上開現場監視器錄
    影光碟勘驗結果，過程中雖有被告與告訴人發生拉扯、推開
    告訴人、被告背部撞及告訴人而使告訴人撞到電梯牆面等情
    ，然綜觀雙方前後舉止，其中畫面時間「18:55:42」被告與
    告訴人為搶奪被告手機發生拉扯、推擠，告訴人臉部非常貼
    近被告背部，被告以其背部將告訴人壓制於電梯內一隅，告
    訴人仍持續伸手搶奪被告之手機；「18:56:15至18:56:16」
    告訴人雙手扯被告外套帽子，向後拉扯，被告因而向後傾倒
    撞擊告訴人、告訴人因此向後撞擊電梯門，同時告訴人一直
    抓著被告的外套帽子，直至「18:56:19」、「18:56:21至18
    :56:24」告訴人以手拉扯被告肩膀、上手臂共2次。「18:56
    :26」起告訴人蹲下從被告背後將右手伸向被告下半身、並
    將左手伸往被告之雙腳間，被告之雙手持手機亦位於該處，
    「18:56:29」告訴人、被告雙手相互拉扯後被告推開告訴人
    ，告訴人身體向後，因此背部撞擊電梯門板，「18:56:31」
    告訴人仍抓著被告的左邊衣袖等情。足見係告訴人於過程中
    不斷欲強取被告所持手機，被告在以身體阻擋或撥開告訴人
    的之方式防止手機遭告訴人搶走未果後，方與告訴人發生拉
    扯、推擠，以及以背部阻擋告訴人防止告訴人強取手機之舉
    ，以致於有推開告訴人、將告訴人壓制於電梯角落之行為；
    而被告向後撞及告訴人使告訴人再往後撞到電梯牆面更係因
    告訴人在被告背後雙手拉扯被告外套帽子，以致於被告向後
    傾倒，是告訴人遭被告撞及而撞到電梯牆面之結果實為告訴
    人自己行為所招致，此由告訴人以雙手拉扯被告外套帽子欲
    強取被告手機未得逞後，竟以蹲下從被告背後將右手伸向被
    告下半身，並將左手伸往被告雙腿間，欲搶奪被告當時手中
    所持手機之行為可知，告訴人當下情緒已處於高張不可遏止
    之程度。則被告為避免告訴人之攻擊以及搶走手機，而以背
    部阻擋、以手推開告訴人、與告訴人拉扯等方式以有效排除
    告訴人之不法侵害行為，應仍屬防衛行為之範疇。是被告辯
    稱：因為我說我要報警，告訴人就把我的手機搶走，我只是
    要搶回我的手機，告訴人會受傷都是他打我的時候受傷的，
    並不是我打他受傷的等語（見原審卷第55頁、本院卷第62至
    63頁），應可採信。則被告於面對告訴人現時、持續中之不
    法侵害行為，先後採取以背對、以手撥開或拉扯之方式以避
    免告訴人之攻擊等行為，應僅係防衛之舉。檢察官指被告上
    開行為係互相攻擊之還擊行為，被告有傷害之犯意與行為云
    云，並非可採。
四、綜上所述，檢察官提起上訴，仍執前詞指摘原判決，就原審
    依職權為證據取捨及心證形成之事項，反覆爭執，復未提出
    其他積極事證證明被告所為與正當防衛之要件並不該當，以
    供本院調查審酌，其上訴為無理由，應予駁回。
據上論斷，應依刑事訴訟法第373條、第368條，判決如主文。
本案經臺灣新北地方檢察署檢察官楊雅婷提起公訴，同署檢察官
陳玟瑾提起上訴，臺灣高等檢察署檢察官丁俊成到庭執行職務。
中　　華　　民　　國　　110 　年　　4 　　月　　14　　日
                  刑事第十四庭  審判長法　官  黃斯偉
                                      法　官  程克琳
                                      法　官  黎惠萍
以上正本證明與原本無異。
檢察官如不服本判決，應於收受送達後20日內向本院提出上訴書
狀，惟須受刑事妥速審判法第9條限制。其未敘述上訴之理由者
，並得於提起上訴後20日內向本院補提理由書(均須按他造當事
人之人數附繕本)「切勿逕送上級法院」。
刑事妥速審判法第9條：
除前條情形外，第二審法院維持第一審所為無罪判決，提起上訴
之理由，以下列事項為限：
一、判決所適用之法令牴觸憲法。
二、判決違背司法院解釋。
三、判決違背判例。
刑事訴訟法第 377 條至第 379 條、第 393 條第 1 款之規定，
於前項案件之審理，不適用之。
                                      書記官  莊宜諳    
中　　華　　民　　國　　110 　年　　4 　　月　　14　　日
附件：
臺灣新北地方法院刑事判決
                                      109年度訴字第515號
公　訴　人　臺灣新北地方檢察署檢察官
被　　　告　黃照欽　
                    
                   
                   
上列被告因傷害案件，經檢察官提起公訴（109 年度偵字第4553
號），本院判決如下：
    主  文
黃照欽無罪。
    理  由
一、公訴意旨略以：告訴人卞曉萍（被訴傷害罪部分，由本院另
    行審結）與被告黃照欽素不相識，於民國108 年12月4 日18
    時54分許，在新北市○○區○○路0 段00號之電梯（下稱本件電
    梯）內，因外送餐點找零一事發生口角爭執，被告基於傷害
    之犯意，與告訴人發生拉扯，並以身體撞擊告訴人，致告訴
    人因此受有前額腫痛、右髖部挫傷、左腕及雙膝挫傷瘀血及
    左踝挫傷腫痛之傷害。因認被告涉犯刑法第277 條第1項傷
    害罪嫌。
二、按犯罪事實應依證據認定之，無證據不得認定犯罪事實，有
    罪之判決書應於理由內記載認定犯罪事實所憑之證據及其認
    定之理由，刑事訴訟法第154 條第2 項及第310 條第1 款分
    別定有明文。而犯罪事實之認定，係據以確定具體刑罰權之
    基礎，自須經嚴格之證明，故其所憑之證據不僅應具有證據
    能力，且須經合法之調查程序，否則即不得作為有罪認定之
    依據。倘法院審理之結果，認為不能證明被告犯罪，而為無
    罪之諭知，即無前揭第154 條第2 項所謂「應依證據認定」
    之犯罪事實存在。因此，同法第308 條前段規定，無罪之判
    決書只須記載主文及理由，而其理由之論敘，僅須與卷存證
    據資料相符，且與經驗法則、論理法則無違即可，所使用之
    證據亦不以具有證據能力者為限，即使不具證據能力之傳聞
    證據，亦非不得資為彈劾證據使用。故無罪之判決書，就傳
    聞證據是否例外具有證據能力，無須於理由內論敘說明（最
    高法院100 年度台上字第2980號判決意旨參照）。本院既依
    憑後開理由而為被告無罪之諭知，揆諸前開說明，所引卷內
    證據資料，是否具有證據能力，即無論述之必要。次按刑事
    訴訟上證明之資料，無論其為直接或間接證據，均須達於通
    常一般之人均不致有所懷疑，而得確信其為真實之程度，始
    得據為有罪之認定，若關於被告是否犯罪之證明未能達此程
    度，而有合理懷疑之存在，致使無從形成有罪之確信，根據
    「罪證有疑，利於被告」之證據法則，即不得遽為不利被告
    之認定。又刑事訴訟法第161 條第1 項規定：檢察官就被告
    犯罪事實，應負舉證責任，並指出證明之方法。因此，檢察
    官對於起訴之犯罪事實，應負提出證據及說服之實質舉證責
    任，倘其所提出之證據，不足為被告有罪之積極證明，或其
    指出證明之方法，無從說服法院以形成被告有罪之心證，基
    於無罪推定之原則，自應為被告無罪判決之諭知（最高法院
    76年台上字第4986號、92年台上字第128 號判例意旨參照）
    。
三、另按刑法第23條所規定之正當防衛，係以對於現在不法之侵
    害，而出於防衛自己或他人權利之行為為要件，所稱不法之
    侵害，只須客觀上有違法之行為，即可以自力排除其侵害而
    行使防衛權，且不以侵害之大小與行為之輕重而有所變更，
    縱使防衛行為逾必要程度，亦僅屬防衛過當問題，尚不能認
    非屬防衛行為；對於現在不法侵害之防衛行為是否過當，須
    就侵害行為之如何實施，防衛之行為是否超越其必要之程度
    而定，不專以侵害行為之大小及輕重為判斷之標準；刑法上
    之防衛行為，祇以基於排除現在不法之侵害為已足，防衛過
    當，指防衛行為超越必要之程度而言，防衛行為是否超越必
    要之程度，須就實施之情節而為判斷，即應就不法侵害者之
    攻擊方法與其緩急情勢，由客觀上審查防衛權利者之反擊行
    為，是否出於必要以定之（最高法院48年台上字第1475號、
    63年台上第2104號判例要旨、87年度台上字第3720號判決意
    旨參照）。復按正當防衛乃源於個人保護及維護法秩序原則
    ，係屬正對不正之權利行使，並不要求防衛者使用較為無效
    或根本不可靠之措施。苟防衛者未出於權利濫用，而以防衛
    之意思，則防衛方法不以出於不得己或唯一為必要，只要得
    以終結侵害並及時保護被侵害之法益，均屬客觀必要之防衛
    行為（最高法院108 年度台上字第62號判決意旨參照）。再
    按防衛者所採取之防衛行為，固不得超越必要之程度，然非
    謂防衛者僅能選擇消極躲避，不能採取積極之防禦性措施或
    反擊侵害者（最高法院107 年度台上字第4877號判決意旨參
    照）。換言之，正當防衛為阻卻違法事由之一，必須具備：
    ㈠存在現時不法侵害之緊急防衛情狀；㈡所實施者為客觀上必
    要之防衛行為等要件。而緊急防衛行為是否客觀必要，應就
    侵害或攻擊行為之方式、重輕、緩急與危險性等因素，並參
    酌侵害或攻擊當時防衛者可資運用之防衛措施等客觀情狀而
    做判斷，其標準乃在於一個理性之第三人處於防衛者所面臨
    之狀況，是否亦會採取同樣強度之防衛行為，亦即只要是有
    效排除不法侵害且造成損害最輕微之防衛行為即可，並無以
    出於不得已之唯一手段為要件，也無須考慮所保護之法益是
    否優越於所侵害之法益之法益平衡問題，而且防衛者能否以
    逃避、迂迴方式取代直接反擊行為，亦在所不問。
四、公訴意旨認被告涉犯刑法第277 條第1 項傷害罪嫌，係以證
    人即告訴人卞曉萍於警詢及偵查中之證述、天主教永和耕莘
    醫院診斷證明書、現場監視器錄影畫面光碟1 片暨擷圖畫面
    10張及檢察官勘驗筆錄為主要論據。訊據被告堅詞否認有何
    傷害之犯行，辯稱：我是外送員，當天我跟卞曉萍在本件電
    梯內因送餐找零事宜發生爭執，她攻擊我，我說要報警，她
    就要把我的手機搶走，我們有發生拉扯，但我沒有動手打她
    等語。
五、本院之判斷：
  ㈠告訴人與被告素不相識，於108 年12月4 日18時54分許，在
    本件電梯內，因外送餐點找零一事發生口角爭執，而有相互
    拉扯等肢體衝突行為，告訴人於過程中受有前額腫痛、右髖
    部挫傷、左腕及雙膝挫傷瘀血、左踝挫傷腫痛之傷害等情，
    為被告所不否認（見本院訴字卷第56、57頁），且經證人即
    告訴人卞曉萍於警詢及偵查中證述明確（見偵字卷第7 至9
    頁、第59至63頁），並有卷附天主教永和耕莘醫院診斷證明
    書1 紙、現場監視器錄影畫面擷圖10張、檢察官勘驗筆錄1
    份（見偵字卷第13頁、第29至33頁、第73至76頁）暨現場監
    視器錄影光碟1 片可資佐證，此部分之事實，堪以認定。
  ㈡觀之本院勘驗案發現場即本件電梯內之監視器錄影畫面，勘
    驗結果為：1.18：53：54至18：53：5918：53：54起電梯門
    開啟，卞曉萍與黃照欽先後步入電梯；18：53：59起電梯門
    關閉。2.18：54：00至18：54：4118：54：04至18：54：06
    卞曉萍之右手拿鑰匙、左手提著餐點面向黃照欽，與黃照欽
    交談，黃照欽之左手拿手機、右手拿著新臺幣（下同）1,00
    0 元紙鈔1 紙。18：54：08卞曉萍身體呈現半蹲姿勢（約1 
    秒後站直身體），18：54：14起電梯門開啟，卞曉萍再度面
    向黃照欽與黃照欽對話，18：54：20卞曉萍欲走出電梯，此
    時電梯門逐漸關閉，卞曉萍返回電梯內並按電梯樓層按鈕，
    18：54：23至18：54：29電梯門關閉，卞曉萍轉身面向黃照
    欽之方向，與黃照欽對話，嗣後卞曉萍右手伸至電梯樓層按
    鍵做按壓動作，18：54：30卞曉萍轉身面向黃照欽與之對話
    。18：54：37電梯門逐漸開啟，卞曉萍臉轉向其左邊與黃照
    欽談話，18：54：41起電梯門逐漸關閉。3.18：54：42至18
    ：55：1418：54：42卞曉萍面朝黃照欽與黃照欽談話，黃照
    欽持1,000 元紙鈔之右手比向卞曉萍身體前方隨即收回。18
    ：54：46卞曉萍將左手上餐點丟到地上並伸手取走黃照欽手
    上1,000元紙鈔，18：54：49黃照欽彎腰蹲下將餐點拾起。1
    8：54：51至18：54：52卞曉萍往其左邊方向轉身以左手肘
    將黃照欽推向電梯牆1 次。18：54：55卞曉萍臉部轉向黃照
    欽並與之對話，黃照欽有操作手機之動作，卞曉萍右手往黃
    照欽持手機之右手拍打1 次，隨即再以雙手伸向黃照欽之手
    機處，黃照欽以左手將卞曉萍推開，18：54：59卞曉萍上前
    以右手揮打黃照欽2 次，黃照欽以手阻擋，過程中黃照欽將
    餐點放在地上。18：55：01卞曉萍蹲下身並撿起在地板之餐
    點，當卞曉萍站直身體後，用左手向黃照欽右手揮打1 次，
    黃照欽用右手將卞曉萍之左手撥開，18：55：04卞曉萍將右
    手餐點丟向黃照欽，黃照欽閃開，餐點撞及電梯牆面後掉落
    地上（電梯門逐漸開啟），卞曉萍隨後移動身體至電梯門口
    ，同時黃照欽有操作手機動作，18：55：06卞曉萍用右手拍
    打黃照欽之手機2 次，黃照欽轉身背對卞曉萍繼續操作其手
    機，卞曉萍轉身面向電梯門口。4.18：55：15至18：56：35
    18：55：15卞曉萍轉身面向黃照欽，黃照欽看往監視器方向
    ，右手指向監視器1 次，卞曉萍伸出右手搶黃照欽之手機，
    黃照欽以身體阻擋卞曉萍搶手機行為，並以右手握住卞曉萍
    之右手撥開卞曉萍，以阻擋卞曉萍搶手機的行為，18：55：
    18卞曉萍再度伸手搶黃照欽之手機，黃照欽用左手持手機、
    右手撥開卞曉萍之雙手，18：55：20卞曉萍再度伸手搶黃照
    欽之手機，並且拿到黃照欽之手機，卞曉萍、黃照欽雙方進
    行對話，18：55：29黃照欽伸手將自己的口罩往下巴方向挪
    ，卞曉萍背對黃照欽按壓電梯樓層按鈕，18：55：31黃照欽
    以右手食指比向卞曉萍與卞曉萍對話，卞曉萍以左手揮開黃
    照欽之右手，18：55：38卞曉萍摘下其面膜丟至地面，原本
    配戴之眼鏡亦同時掉落至地面，18：55：40卞曉萍蹲下欲撿
    拾面膜、眼鏡，並將黃照欽之手機從右手換到左手，同時黃
    照欽向前伸手欲將其手機取回，18：55：42卞曉萍、黃照欽
    為搶奪黃照欽之手機發生拉扯、推擠，畫面中卞曉萍的臉部
    非常貼近黃照欽之背部，黃照欽以其背部將卞曉萍壓制於電
    梯內一隅，卞曉萍仍持續伸手搶奪黃照欽之手機，18：55：
    44卞曉萍之右手從黃照欽背後伸往黃照欽的脖子方向，18：
    55：46黃照欽掙脫卞曉萍並轉身背靠電梯牆面，18：55：47
    至18：55：48卞曉萍仍將雙手伸向黃照欽，黃照欽往卞曉萍
    的方向靠近，黃照欽的左手肘非常接近卞曉萍，18：55：48
    至18：55：51卞曉萍以右腳踢黃照欽2 次，高度約為黃照欽
    之肚子處，黃照欽隨後彎曲左腳呈防備姿勢，18：55：52卞
    曉萍將其右手伸向黃照欽之左腿方向，18：55：52至18：56
    ：08卞曉萍幾度進行搶黃照欽手機的行為，黃照欽也數次以
    右手將卞曉萍的手撥開，18：55：59、18：56：01、18：56
    ：05卞曉萍以右手各揮向黃照欽1 次，18：56：06卞曉萍以
    右腳踢向黃照欽左側腰位置，18：56：08至18：56：09黃照
    欽背對卞曉萍，卞曉萍雙手扯黃照欽身上與外套相連之帽子
    ，向後拉扯，使黃照欽右側撞擊電梯1 次，18：56：13卞曉
    萍持續伸手搶奪黃照欽之手機，18：56：15至18：56：16卞
    曉萍雙手扯黃照欽的外套帽子，向後拉扯，黃照欽因而向後
    傾倒撞擊卞曉萍、卞曉萍因此向後撞擊電梯門，同時卞曉萍
    一直抓著黃照欽的外套帽子直至18：56：19，18：56：21至
    18：56：24卞曉萍以手拉扯黃照欽的肩膀、上手臂共2 次。
    18：56：26起卞曉萍蹲下從黃照欽背後將右手伸向黃照欽下
    半身、並將左手伸往黃照欽之雙腳間，黃照欽之雙手持手機
    亦位於該處，18：56：29卞曉萍黃照欽雙手相互拉扯後黃照
    欽推開卞曉萍，卞曉萍身體向後，因此背部撞擊電梯門板，
    18：56：31卞曉萍仍抓著黃照欽的左邊衣袖，18：56：33黃
    照欽按壓電梯樓層按鈕，隨後電梯門逐漸開啟，黃照欽走出
    電梯過程中卞曉萍仍持許與黃照欽拉扯，18：56：34至18：
    56：35黃照欽掙脫卞曉萍，黃照欽與卞曉萍先後走出電梯。
    此有本院勘驗筆錄及擷取照片存卷可憑（見本院訴字卷第70
    至74頁、第77至106頁）。
  ㈢由勘驗結果可知，本件肢體衝突之發生，係告訴人先以左手
    肘將被告推向電梯牆，並於被告操作手機時拍打被告持手機
    之右手，並將手伸向被告之手機，試圖阻礙被告操作手機，
    被告因而伸手將告訴人推開，之後告訴人再伸手揮打被告，
    並於被告操作手機時持續拍打被告之手機，被告則轉身背對
    告訴人操作手機，告訴人復伸手搶被告之手機，被告則以身
    體阻擋或撥開告訴人的手之方式避免手機遭告訴人搶走，惟
    被告手機仍遭告訴人搶走，被告為取回手機而與告訴人發生
    拉扯、推擠，被告取回手機後，告訴人仍多次出手搶被告手
    機，過程中並有將手由被告背後伸往被告脖子、多次以手揮
    打及以腳踢被告之攻擊行為，被告則以掙脫告訴人、曲腿防
    衛、將告訴人手撥開及轉身背對告訴人之方式因應，被告背
    對告訴人操作手機時，告訴人又自被告後方以雙手向後拉扯
    被告連帽外套之帽子，使被告身體右側撞擊電梯復向後傾倒
    ，而於向後傾倒時撞擊後方之告訴人、告訴人因此向後撞擊
    電梯門，嗣因告訴人持續出手搶被告手機而與被告雙手相互
    拉扯，被告始再以手推開告訴人甚明，足見被告上開所為以
    身體阻擋、撥（推）開告訴人、相互拉扯及推擠之舉動，確
    係針對告訴人侵害其身體、財產法益之現時不法侵害，所為
    之防衛行為。又被告對於告訴人向其揮打、腳踢之攻擊及搶
    手機等行為，先選擇將告訴人撥（推）開、轉身背對告訴人
    或以身體阻擋之方式予以迴避，復於迴避未果、手機遭告訴
    人搶走，及告訴人其後多次攻擊及搶取手機之過程，始與告
    訴人相互拉扯、推擠，且過程中可見被告仍嘗試以轉身背對
    告訴人之方式迴避告訴人之攻勢，均未見被告於告訴人未發
    動攻勢（搶手機或攻擊被告）之情形下，有何攻擊之行為，
    被告上開行為，當僅為防衛自己身體安全及權利之行為，確
    應係理性之第三人處於同一防衛狀況，得以適當有效排除不
    法侵害之最輕微手段，尚無超越必要之程度，而屬客觀必要
    之防衛行為，參諸上開說明，自應評價為正當防衛行為。
  ㈣綜上所述，被告與告訴人間拉扯、推擠或當場其他致告訴人
    成傷之行為，係為排除現時不法侵害所為之適當且必要之行
    為，並無防衛過當之情形，符合刑法第23條前段之正當防衛
    要件，而得阻卻其傷害行為之違法，依法係屬不罰，參諸前
    揭說明，自應對被告為無罪之諭知。
據上論斷，應依刑事訴訟法第301 條第1 項，判決如主文。
本案經檢察官楊雅婷偵查起訴，由檢察官陳儀芳、陳玟瑾到庭執
行職務。
中    華    民    國   109    年    10    月    8     日
                  刑事第十八庭  審判長法  官  劉凱寧

                                      法  官  趙悅伶

                                      法  官  黃俊雯
上列正本證明與原本無異。
如不服本判決，應於判決送達後20日內敘明上訴理由，向本院提
出上訴狀 (應附繕本) ，上訴於臺灣高等法院。其未敘述上訴理
由者，應於上訴期間屆滿後20日內向本院補提理由書「切勿逕送
上級法院」。
                                      書記官  楊玉寧
中　　華　　民　　國　 109　　年　　10　　月　　12　　日